臺灣雲林地方法院民事判決
                                      109年度訴字第655號
原      告  金陽信資產管理股份有限公司

法定代理人  林志亮  
訴訟代理人  阮承禹  
            蔡坤儒  
被      告  賴靜玉（即賴炳煌之繼承人）

            賴志明（即賴炳煌之繼承人）

            賴怡如（即賴炳煌之繼承人）

            賴玟璇（即賴炳煌之繼承人）

            賴玟靜（即賴炳煌之繼承人）

            王瑞祥  
訴訟代理人  王志忠  
被      告  曾文田  
上列當事人間請求塗銷抵押權設定登記等事件，本院於民國110
年1 月21日言詞辯論終結，判決如下：
    主  文
被告王瑞祥應將坐落雲林縣○○鄉○○段○○○○○○○○○地號土地，以王
瑞祥為抵押權人，賴勇全為債務人及設定義務人，於民國八十七
年六月十七日以斗地普字第００九六０七號收件登記，設定權利範
圍全部，債權額比例全部，擔保債權總金額本金新臺幣玖拾貳萬
元之抵押權登記予以塗銷。
確認被告曾文田就被告賴靜玉、賴志明、賴怡如、賴玟璇、賴玟
靜之被繼承人賴炳煌所有坐落雲林縣○○鄉○○段○○○地號土地，於
民國九十二年七月四日以斗地普字第一０一八００號收件登記，擔
保債權總金額新臺幣陸拾伍萬元之抵押權及其所擔保之債權均不
存在。
被告曾文田應將前項抵押權登記予以塗銷。
原告其餘之訴駁回。
訴訟費用由被告王瑞祥負擔十分之二，由被告曾文田負擔十分之
三，由被告賴靜玉、賴志明、賴怡如、賴玟璇、賴玟靜連帶負擔
十分之四，由原告負擔十分之一。
    事實及理由
壹、程序方面：
一、按訴狀送達後，原告不得將原訴變更或追加他訴，但請求之
    基礎事實同一者，或該訴訟標的對於數人必須合一確定時，
    追加其原非當事人之人為當事人者，不在此限，民事訴訟法
    第255條第1項第2、5款定有明文。又繼承人有數人時，在分
    割遺產前，各繼承人對於遺產全部為公同共有；繼承人對於
    被繼承人之債務，以因繼承所得遺產為限，負連帶責任，民
    法第1151條、第1153條第1項亦有明文。本件原告起訴時原
    列債務人即被繼承人賴炳煌（於民國109年3月21日死亡）之
    繼承人賴靜玉、賴志明、賴怡如、賴玟璇為被告，而起訴狀
    訴之聲明第一、二項原為：「一、確認被告賴靜玉、賴志明
    、賴怡如、賴玟璇與被告王瑞祥就附表一所示土地，於87年
    6月17日登記設定之抵押權暨抵押權所擔保之新臺幣（下同
    ）92萬元債權不存在，被告王瑞祥應將附表一之抵押權登記
    予以塗銷。二、確認被告賴靜玉、賴志明、賴怡如、賴玟璇
    與被告曾文田就附表二所示土地，於92年7月4日登記設定之
    抵押權暨抵押權所擔保之65萬元債權不存在，被告曾文田應
    將附表二之抵押權登記予以塗銷。」，然原告漏列賴炳煌之
    繼承人賴玟靜一情，已據其提出賴炳煌之繼承系統表及除戶
    謄本、繼承人戶籍謄本、賴炳煌之子賴成瑋之繼承系統表、
    除戶謄本、繼承人戶籍謄本等為憑（見本案卷第29至41頁、
    第179至183頁），並有彰化○○○○○○○○109年11月13日員戶字
    第1090004496號函檢附賴炳煌等人戶籍資料在卷可參（見本
    案卷第79至88頁），堪信為真實。而被告賴靜玉、賴志明、
    賴怡如、賴玟璇、賴玟靜既共同繼承賴炳煌如附表一、二所
    示之遺產，其等就附表一、二所示土地之訴訟標的必須合一
    確定，則原告嗣後追加賴玟靜為本件被告，並相應變更上開
    第一、二項聲明為：「一、確認被告賴靜玉、賴志明、賴怡
    如、賴玟璇、賴玟靜與被告王瑞祥就附表一所示土地，於87
    年6月17日登記設定之抵押權暨其所擔保之92萬元債權不存
    在。二、被告王瑞祥應將附表一之抵押權登記予以塗銷。三
    、確認被告賴靜玉、賴志明、賴怡如、賴玟璇、賴玟靜與被
    告曾文田就附表二所示土地，於92年7月4 日登記設定之抵
    押權暨其所擔保之65萬元債權不存在。四、被告曾文田應將
    附表二之抵押權登記予以塗銷。」，核與上開規定相符，應
    予准許。
二、被告賴靜玉、賴志明、賴怡如、賴玟璇、賴玟靜、王瑞祥、
    曾文田均未於最後言詞辯論期日到場，均核無民事訴訟法第
    386條各款所列情形，爰依原告聲請，由其一造辯論而為判
    決。
貳、實體方面：
一、原告主張：
  ㈠賴炳煌生前與被告賴靜玉尚積欠原告1,918,000元及自102年9
    月26日起至清償日止，按年息10.625％計算之利息，及按上
    開利率20％計算之違約金，暨已核算未受償之利息1,762,168
    元、違約金528,508元等債務未清償，嗣經原告聲請強制執
    行賴炳煌名下如附表一、二所示土地，進行至第一次拍賣時
    ，執行法院認為如附表一所示土地核定底價僅為1,361,300
    元，而其上有被告王瑞祥登記設定之抵押權，依被告王瑞祥
    所陳報之抵押債權92萬元及自87年6月16日至109年1月15日
    之利息1,104,000元、執行費13,430元、預估之土地增值稅
    等優先債權合計2,105,950元；另如附表二所示土地核定底
    價僅為454,000元，而其上有被告曾文田登記設定之抵押權
    ，依登記擔保之債權65萬元、執行費13,430元及預估之土地
    增值稅等優先債權合計833,533元，則附表一、二所示土地
    核定之底價均顯已不足清償優先債權，故原告接獲執行法院
    拍賣無實益之通知。惟被告王瑞祥、曾文田經執行法院通知
    應陳報抵押權所擔保債權之相關資料，被告王瑞祥僅提出簽
    發日期為87年6月16日，約定89年6月16日無條件兌付，面額
    92萬元之「本票」乙張，及自87年6月16日至109年1月15日
    之利息1,104,000元，然取得票據有諸多法律上原因，是否
    為抵押權所擔保之範圍並不明；另被告曾文田並未陳報抵押
    權所擔保債權之相關資料，亦無提出行使抵押權以拍賣擔保
    之土地，難謂其有擔保債權之事實，則基於抵押權之從屬性
    ，若抵押債權不存在，抵押權亦失所附麗。又按確認法律關
    係不存在之訴（消極確認之訴），如被告間主張其法律關係
    存在時，應由被告負舉證責任（參最高法院42年台上字第17
    0 號判決要旨），又上開消極確認之訴之舉證責任分配原則
    ，並非僅適用於爭執之法律關係當事人間之訴訟，即使兩造
    所爭執者，為他人間法律關係之消極確認之訴，仍有該舉證
    責任分配原則之適用，而應由被告就其主張該法律關係存在
    之事實負舉證責任。是本件原告提起消極確認之訴，依舉證
    責任分配原則，應由主張法律關係存在之人即被告，負舉證
    之責。本件2筆抵押權設定至今已16年至22年之久，均未見
    抵押權人即被告王瑞祥、曾文田積極對賴炳煌求償系爭抵押
    權所擔保之優先債權，是被告間設定抵押權時，是否有所擔
    保之債權存在，並非無疑，故被告王瑞祥、曾文田如主張系
    爭抵押權所擔保之債權存在，應由其等負舉證責任。又縱認
    被告王瑞祥與賴炳煌間有抵押權擔保之債權存在，惟被告王
    瑞祥系爭抵押權所擔保之債權，依票據法第22條規定，對本
    票之發票人，自到期日起算，3年間不行使，因時效而消滅
    ，且依民法第880條規定，於消滅時效完成後，5年間不實行
    其抵押權者，其抵押權消滅，是被告王瑞祥自本票到期日翌
    日89年6月17日起算，消滅時效於92年6月16日完成，加上抵
    押權可行使期間5年，迄至97年6月16日前未實行該抵押權，
    其系爭抵押權已消滅。綜上所述，賴炳煌與被告王瑞祥、曾
    文田間就如附表一、二所示土地設立登記之抵押權暨其所擔
    保之債權既不存在，其抵押權之登記已妨礙原告聲請強制執
    行利益，又賴炳煌已死亡，其繼承人為被告賴靜玉、賴志明
    、賴怡如、賴玟璇、賴玟靜等人，原告爰依民法第242條、
    第767條第1項中段、第880條、第1138條、第1140條、票據
    法第22條及民事訴訟法第247條規定，提起本件確認之訴並
    請求被告王瑞祥、曾文田塗銷如附表一、二所示土地之抵押
    權登記等語。
　㈡並聲明：
　⒈確認被告賴靜玉、賴志明、賴怡如、賴玟璇、賴玟靜與被告
    王瑞祥就附表一所示土地，於87年6月17日登記設定之抵押
    權暨其所擔保之92萬元債權不存在。　
　⒉如主文第一至三項所示。
二、被告方面：
  ㈠被告賴玟璇則以：賴炳煌為其祖父，其父母離婚後即無往來
    ，雙方已10幾年沒有聯絡，對於賴炳煌本件抵押權及所擔保
    之債務是否存在，完全不清楚，也不認識被告王瑞祥、曾文
    田等語，資為抗辯。
  ㈡被告王瑞祥則以：賴炳煌為建商，其女兒被告賴靜玉為代書
    ，因賴炳煌興建房屋，向社頭鄉農會辦理貸款，被告王瑞祥
    當時向賴炳煌買房子，但賴炳煌未將貸款部分塗銷抵押權，
    直接將貸款移轉予被告王瑞祥，直到社頭鄉農會要查封，被
    告王瑞祥始知情，經核算貸款本金275萬元及利息20餘萬元
    ，社頭鄉農會之貸款本金由被告王瑞祥負責償還，賴炳煌則
    將其斗南套房2間出售予被告王瑞祥，尚不足92萬元，始簽
    立本票交付被告王瑞祥抵償等語，資為抗辯。並聲明：原告
    之訴駁回。
  ㈢被告賴靜玉、賴志明、賴怡如、賴玟靜、曾文田等均未於言
    詞辯論期日到場，亦未提出任何書狀作何聲明或陳述。
三、本院之判斷：
  ㈠按確認法律關係之訴，非原告有即受確認判決之法律上利益
    者，不得提起之，民事訴訟法第247條第1項前段定有明文。
    所謂即受確認判決之法律上利益，係指法律關係之存否不明
    確，原告主觀上認其在法律上之地位有不安之狀態存在，且
    此種不安之狀態，能以確認判決將之除去者而言，若縱經法
    院判決確認，亦不能除去其不安之狀態者，即難認有受確認
    判決之法律上利益（最高法院52年度台上字第1240號判決意
    旨參照）。本件原告主張其對債務人賴炳煌已取得債權之執
    行名義（即本院101年度司執壬字第18669號債權憑證、臺灣
    彰化地方法院85年度促字第12740號支付命令及確定證明書
    ），賴炳煌尚欠本金1,918,000元及其利息、違約金未清償
    ，原告前向本院民事執行處聲請對賴炳煌所有如附表一、二
    所示不動產為強制執行（108年度司執字第38690號），因附
    表一所示不動產鑑估價值僅1,361,300元，不足清償優先債
    權合計2,105,950元，另附表二所示不動產鑑估價值僅454,0
    00元，亦不足清償優先債權833,533元，均拍賣顯無實益，
    以致該部分案件執行終結，致原告債權無法獲償等事實，已
    據原告提出附表一及二所示土地登記第一類謄本、債權憑證
    、繼續執行紀錄表、本院民事執行處109年1月21日及同年月
    22日雲院惠108司執辛字第38690號函等為憑（本院卷第17至
    27頁、第43至50頁），堪信為真實。是本件若經確認被告王
    瑞祥、曾文田之抵押權及其擔保之債權不存在，進而塗銷抵
    押權登記，則原告聲請拍賣如附表一、二所示土地即屬有實
    益，準此，原告提起本件確認抵押權及其擔保之債權不存在
    之訴，有即受確認判決之法律上利益，核先敘明。
  ㈡關於確認抵押權及其擔保債權不存在部分：
  ⒈按當事人對於他造主張之事實，於言詞辯論時不爭執者，視
    同自認，但因他項陳述可認為爭執者，不在此限；當事人對
    於他造主張之事實，已於相當時期受合法之通知，而於言詞
    辯論期日不到場，亦未提出準備書狀爭執者，準用第1項之
    規定，但不到場之當事人係依公示送達通知者，不在此限，
    民事訴訟法第280條第1項、第3項定有明文。又按抵押權為
    從物權，以其擔保之債權存在為發生之要件，契約當事人間
    除以債權之發生為停止條件，或約定就將來應發生之債權而
    設定外，若所擔保之債權不存在，縱為抵押權之設定登記，
    仍難認其抵押權業已成立，此乃抵押權成立上（發生上）之
    從屬性（最高法院103年度台上字第1679號民事判決意旨參
    照）。本件原告主張被告曾文田與賴炳煌間就附表二所示土
    地設定之系爭抵押權及所擔保之債權均不存在等語，被告賴
    玟璇到庭表示並不清楚，難認有所爭執，而被告曾文田及賴
    炳煌之其他繼承人即被告賴靜玉、賴志明、賴怡如、賴玟靜
    已於相當時期受合法之通知，均未於言詞辯論期日到場，亦
    未提出書狀為爭執，依民事訴訟法第280條第3項、第1項規
    定，視同自認，堪信原告此部分之主張為真實。從而，原告
    請求確認被告賴靜玉、賴志明、賴怡如、賴玟璇、賴玟靜等
    人與被告曾文田間就附表二所示土地設定之抵押權及抵押權
    所擔保之債權不存在，自屬有據。
  ⒉按事實為法律發生之特別要件者，在消極確認之訴應由被告
    就其存在負舉證之責任，在其他之訴應由原告就其存在負舉
    證之責（司法院院字第2269號解釋意旨參照）。又負舉證責
    任之當事人，須證明至使法院就該待證事實獲得確實之心證
    ，始盡其證明責任。倘不負舉證責任之他造當事人，就同一
    待證事實已證明間接事實，而該間接事實依經驗法則為判斷
    ，與待證事實之不存在可認有因果關係，足以動搖法院原已
    形成之心證者，將因該他造當事人所提出之反證，使待證事
    實回復至真偽不明之狀態。此際，自仍應由主張該事實存在
    之一造當事人舉證證明之，始得謂已盡其證明責任（最高法
    院93年台上字第2058號判決意旨參照）。本件原告主張被告
    王瑞祥與賴炳煌間就附表一所示土地設定之系爭抵押權及其
    擔保之債權均不存在，為被告王瑞祥所否認，依前揭說明，
    被告王瑞祥自應就系爭抵押權所擔保債權已發生，負舉證責
    任。而被告王瑞祥已提出賴勇全（即賴炳煌）所簽發之本票
    1紙為佐（見本案卷第113頁），參酌該本票記載發票日為87
    年6月16日、票面金額為92萬元，核與附表一所示土地登記
    第一類謄本記載系爭抵押權登記日期為87年6月17日、存續
    期間自87年6月16日至87年9月15日、擔保債權總金額為本金
    92萬元、債務人及債務額比例為賴勇全、設定義務人為賴勇
    全等情大致相符，堪認該本票債權為系爭抵押權所擔保之債
    權，應堪採信。則原告請求確認被告王瑞祥與被告賴靜玉、
    賴志明、賴怡如、賴玟璇、賴玟靜間之抵押權及其擔保之債
    權92萬元不存在，為無理由，應予駁回。
  ㈢然縱認被告王瑞祥之系爭抵押權及所擔保之債權確實存在，
    惟按以抵押權所擔保之債權，其請求權已因時效而消滅，如
    抵押權人於消滅時效完成後5年間不行使其抵押權者，其抵
    押權消滅；票據上之權利對本票發票人，自到期日起算，見
    票即付之本票，自發票日起算，3年間因時效而消滅，民法
    第880條、票據法第22條第1項前段分別定有明文。本件被告
    王瑞祥持有賴炳煌簽發上開本票1紙，記載到期日為89年6月
    16日，則自到期日89年6月16日起算3年，至92年6月15日消
    滅時效已完成，又於消滅時效完成後5年間即97年6月15日以
    前均不行使抵押權，其扺押權自已歸於消滅。
  ㈣按所有人對於無權占有或侵奪其所有物者，得請求返還之，
    對於妨害其所有權者，得請求除去之，有妨害其所有權之虞
    者，得請求防止之；債務人怠於行使其權利時，債權人因保
    全債權，得以自己之名義，行使其權利，但專屬於債務人本
    身者，不在此限，民法第767條第1項、第242條分別定有明
    文。經查，如附表一、二所示土地為賴炳煌所有，並為被告
    賴靜玉、賴志明、賴怡如、賴玟璇、賴玟靜所共同繼承，而
    附表一所示土地上之系爭抵押權已歸於消滅，附表二所示土
    地上之系爭抵押權及其擔保之債權並不存在，已如上述，則
    附表一、二所示土地之系爭抵押權設定登記對於賴炳煌之繼
    承人即被告賴靜玉、賴志明、賴怡如、賴玟璇、賴玟靜之所
    有權有所妨害，其等本得依民法第767條第1項中段之規定，
    請求被告王瑞祥、曾文田將附表一、二所示土地之系爭抵押
    權設定登記塗銷，然其等怠於行使上揭權利，原告主張依民
    法第242條規定，代位被告賴靜玉、賴志明、賴怡如、賴玟
    璇、賴玟靜請求被告王瑞祥、曾文田塗銷附表一、二所示土
    地之系爭抵押權登記，為有理由，應予准許。
  ㈤綜上所述，原告依民法第242條、第767條第1項中段、第880
    條、第1138條、第1140條、票據法第22條及民事訴訟法第24
    7條等規定，請求確認被告賴靜玉、賴志明、賴怡如、賴玟
    璇、賴玟靜與被告曾文田就附表二所示土地於92年7月4日登
    記設定之抵押權及其所擔保之債權不存在，及請求被告王瑞
    祥及曾文田應將附表一、二所示土地之系爭抵押權登記予以
    塗銷，為有理由，應予准許。至於逾此部分之請求，則為無
    理由，應予駁回。
四、本件判決基礎已臻明確，兩造其餘攻擊、防禦方法及所提證
    據，經本院審酌後，於判決結果不生影響，爰不一一論述。
五、訴訟費用負擔之依據：民事訴訟法第79條、第85條第2項。
中　　華　　民　　國　 110　　年　　 2　　月　　4 　　日
                  民事第一庭    法  官  廖國勝
以上正本係照原本作成。
如對本判決上訴，須於判決送達後20日內向本院提出上訴狀。如
委任律師提起上訴者，應一併繳納上訴審裁判費。
中　　華　　民　　國　 110　　年　　 2　　月　　4 　　日
                                書記官　林曉佩
附表一：
編  號    土    地    坐    落      面積 使用  分區 權  利  範  圍 備註   縣市 鄉鎮市區 段  名 地號 平方公尺    １ 雲林縣 林內鄉 新興段 1164 28.00 空白 1分之1  ２ 雲林縣 林內鄉 新興段 1166 72.00 空白 1分之1  
附表二：
編  號    土    地    坐    落      面積 使用  分區 權  利  範  圍 備註   縣市 鄉鎮市區 段  名 地號 平方公尺    １ 雲林縣 林內鄉 九芎段 671 214.37 空白 1分之1